【裁判字號】    99,易,238
【裁判日期】    990729
【裁判案由】    侵占
【裁判全文】
臺灣桃園地方法院刑事判決               99年度易字第238號
公  訴  人  臺灣桃園地方法院檢察署檢察官
被      告  乙○○
上列被告因侵占案件，經檢察官提起公訴（98年度偵緝字第1269
號、第1274號），本院判決如下：
    主  文
乙○○無罪。
    理  由
一、公訴意旨略以：被告乙○○為址設桃園縣蘆竹鄉○○路○ 段
    100 巷27號之同台機械股份有限公司（下稱同台公司）負責
    人，其以同台公司名義，自民國92年11月3日起至94年7月10
    日止，以每月1 期租金新臺幣（下同）7萬2,000元向第一租
    賃股份有限公司（下稱第一租賃公司）承租CNC 車床（永詮
    LC38*500）1台、車床（中精機V-36）1台、高速車床（三興
    機械SK2616）2台，擺放在桃園縣蘆竹鄉○○路○段230 巷12
    之1號廠房使用，同時並繳交保證金30萬元；另自92年6月27
    日起至95年6月26日止，以每月1期租金5萬5,400元之代價，
    向和運租車股份有限公司（下稱和運租車公司）租用 LEXUS
    牌RX330型車號DD-1715號自用小客車1 輛使用。惟被告自93
    年5 月以後即未繳付租金，且避不見面，並基於意圖為自己
    不法所有之概括犯意，先於93年5 月間某日，在上址廠房，
    將前開機械設備交由債權人抵償債務，復於同年月19日出國
    前某日，在桃園縣桃園市○○路友人甲○○住處，將該車輛
    交給不知情之甲○○保管藏匿，致第一租賃公司及和運租車
    公司追索無著受有損害。因認被告涉犯刑法第336條第2項之
    業務侵占罪嫌。
二、按犯罪事實應依證據認定之，無證據不得認定犯罪事實；不
    能證明被告犯罪或其行為不罰者應諭知無罪之判決，刑事訴
    訟法第154條第2項、第301條第1項定有明文。又認定不利於
    被告之事實，須依積極證據，苟積極證據不足為不利於被告
    事實之認定時，即應為有利於被告之認定；再認定犯罪事實
    所憑之證據，雖不以直接證據為限，間接證據亦包括在內，
    然而無論直接或間接證據，其為訴訟上之證明，須於通常一
    般之人均不致有所懷疑，而得確信其為真實之程度者，始得
    據為有罪之認定；另刑事訴訟法第161 條已於91年2月8日修
    正公布，其第1 項規定：檢察官就被告犯罪事實，應負舉證
    責任，並指出證明之方法；因此，檢察官對於起訴之犯罪事
    實，應負提出證據及說服之實質舉證責任，倘其所提出之證
    據，不足為被告有罪之積極證明，或其指出證明之方法，無
    從說服法院以形成被告有罪之心證，基於無罪推定之原則，
    自應為被告無罪判決之諭知，最高法院30年上字第816 號、
    76年台上字第4986號、92年台上字第128 號著有刑事判例可
    資參照。
三、檢察官認被告乙○○涉犯刑法第336條第2項之業務侵占罪嫌
    ，無非係以：被告坦認有於上述時地，將前開機械設備交由
    債權人抵債，及交付該車輛與友人甲○○保管之情，復據告
    訴人第一租賃公司代理人丁○○、和運租車公司代理人林柏
    鑫、丙○○指訴綦詳，且有證人吳翠英、甲○○證述可稽，
    及同台公司變更登記事項卡、支票及退票理由單、汽車新領
    牌照登記書、車輛驗收點交單、車號查詢汽車車籍資料、租
    賃契約書、拍攝照片等為憑；而被告與第一租賃公司、和運
    租車公司所訂契約非以所有權人自居，其竟將之侵占入己，
    所為已該當業務侵占罪行等，為其主要論據。
四、訊據被告乙○○固坦承其為同台公司負責人，並於92年11月
    3 日以公司負責人兼連帶保證人名義，與第一租賃公司簽訂
    租賃契約，約定承租CNC車床（永詮LC38*500）1台、車床（
    中精機V-36）1台、高速車床（三興機械SK2616）2台，另於
    92年6 月26日以公司負責人兼連帶保證人名義，與和運租車
    公司簽訂租賃契約，約定租用LEXUS 牌RX330型車號DD-1715
    號自用小客車1輛，嗣因公司經營不善，於93年5月19日出國
    ，迄後前開機械設備及該車輛經告訴人第一租賃公司、和運
    租車公司尋覓無著等事實，惟堅詞否認有何業務侵占犯行。
    被告辯稱略以：伊於93年5 月19日出國係為向友人借錢週轉
    ，前開機械設備旋於出國後3 日晚間遭債權人逕自取走，另
    因該車輛於出國前曾遭債權人取走，遂委託友人甲○○保管
    ，但嗣後仍遭拖走，並無侵占意思等語。經查：
  (一)按告訴人之告訴，係以使被告受刑事訴追為目的，是其陳述
    是否與事實相符，仍應調查其他證據以資審認；而被害人之
    陳述如無瑕疵，且就其他方面調查又與事實相符，固足採為
    科刑之基礎，倘其陳述尚有瑕疵，而在未究明前，遽採為論
    罪科刑之根據，即難認為適法，最高法院52年台上字第1300
    號、61年台上字第3099號著有刑事判例可資參照。又告訴人
    與被告係處於對立地位，其提起告訴，係以使被告受刑事訴
    追為目的，是其指訴是否與事實相符，仍應調查其他證據以
    資審認；又採用情況證據認定犯罪事實，須其情況與待證事
    實有必然結合之關係，始得為之，如欠缺此必然結合之關係
    ，其情況猶有顯現其他事實之可能者，據以推定犯罪事實，
    即非法之所許；復所謂無瑕疵，係指被害人所為不利被告之
    陳述，與社會上之一般生活經驗或卷附其他客觀事證並無矛
    盾而言，至所謂就其他方面調查認與事實相符，非僅以所援
    用之旁證足以證明被害結果為已足，尤須綜合一切積極佐證
    ，除認定被告確為加害人之外，在推理上無從另為其他合理
    原因之假設而言，最高法院92年度台上字第1878號、第2984
    號刑事判決意旨亦可資參照。準此，告訴人第一租賃公司、
    和運租車公司固直指被告有侵占所持前開機械設備及該車輛
    ，供同台公司債權人抵債，以致無法取回前開機械設備及該
    車輛情事，然此是否為被告自由意思所為，又渠等間法律關
    係為何，被告有無侵占入己意圖，抑或祇民事糾葛而已，在
    在有疑，自應檢視相關事證以資判斷。
  (二)又者，勾稽被告前於98年7 月31日偵查中供稱：前開機械設
    備交給債權人處理後伊即出國，另該車輛則寄放在甲○○處
    ，並交付行車執照與甲○○，告以所有權人為和運租車公司
    ，倘有能力時請代為繳納餘額等語（見臺灣桃園地方法院檢
    察署98年度偵字第1274號偵查卷第15頁至第16頁）；再於同
    年8月3日偵查中補陳：同台公司債權人於93年5 月間將廠房
    全部機台搬走用以抵債，另於同一時間將該車輛交給友人甲
    ○○保管，嗣於同年8 月間接獲甲○○來電表示該車輛遺失
    ，前開機械設備係因債權人逼債所致，而該車輛已繳納 150
    餘萬元，待繳清208 萬元款項後即得辦理汽車過戶，遂未還
    給和運租車公司，亦無告知和運租車公司此節（見同上偵查
    卷第20頁至第22頁）；另於同年8 月19日偵查中供陳：伊出
    國後在大陸地區工作，經聯繫友人得知該車輛業已遺失，但
    該時因工作忙碌無法聯絡上甲○○等語（見同上偵查卷第36
    頁至第38頁）；復於本院99年2月3日準備程序時陳稱：伊係
    為處理同台公司資金缺口而於93年5 月19日出國，前開機械
    設備乃於出國後第3 日晚間遭債權人私自搬走，並未獲伊同
    意搬走，另該車輛因先前曾遭債權人拖走，遂委由甲○○保
    管，未料之後該車輛仍遭拖走，於98年7 月31日偵查中所述
    「前開機械設備交給債權人處理後伊即出國」乙節係會錯意
    等語（見本院98年度審易字第1958號刑事卷第27頁）；繼於
    本院99年3月3日準備程序供述：伊於98年7 月31日偵查中所
    指真意乃為前開機械設備已遭債權人處理掉之意（見同上刑
    事卷第34頁反面）；後於本院99年7月8日審判時陳述：前開
    機械設備係遭債務人強行取走，另該車輛則寄放在友人甲○
    ○處，不記得有無交付行車執照，但該車輛嗣後已遺失，並
    非供作抵押或出售籌措資金之用，且因甲○○經濟困難，故
    未向之求償等語（見本院99年度易字第238 號刑事卷第67頁
    反面、第71頁）。綜合被告所述各節，雖其於偵查之初表示
    前開機械設備乃於93年5 月19日出國前交給債權人抵償，另
    該車輛則委由友人甲○○保管，然此情究祇被告單一供述，
    是否屬實仍有疑問，況被告嗣後亦否認有同意同台公司債權
    人以前開機械設備抵債，並任友人甲○○使用該車輛以躲避
    告訴人和運租車公司之情，固告訴人第一租賃公司、和運租
    車公司嗣後未能尋獲前開機械設備及該車輛，但此不能排除
    被告所述未獲其同意，遭債權人私下取走前開機械設備，並
    拖走該車輛供抵償債務之可能性，當無由以此前開機械設備
    及該車輛脫離被告管領力之情，逕謂被告主觀上有易持有為
    所有之侵占意圖存在。
  (三)復按，所謂融資性租賃企業，並非直接以金錢貸與需求資金
    者之企業，而係出資購買租賃物，取得租賃物所有權後，再
    出租予需用租賃物者之企業。此種交易型態，並未違背法令
    ，且無悖於公序良俗，對我國工商界經濟活動，非無助益。
    而此融資性租賃行為，其目的固係為承租人取得融資，而消
    費借貸行為亦同可取得融資，然二者之法律行為迥然不同，
    依融資性租賃行為之特徵，宜解為類似租賃之無名契約，蓋
    其亦有關於租賃物之利益、危險之分擔問題，與金錢消費借
    貸並不相同，最高法院93年度台上字第482 號民事判決意旨
    可資參照。執此，參諸被告以同台公司負責人兼連帶保證人
    身分，與告訴人第一租賃公司於92年11月3 日簽訂之契約，
    CNC 車床（永詮LC38*500）1台、車床（中精機V-36）1台、
    高速車床（三興機械SK2616）2 台原係同台公司所有，因為
    融資貸款目的，遂由同台公司以出賣人名義賣給告訴人第一
    租賃公司，惟仍由同台公司繼續占有、保領，此有渠等間契
    約為據（見臺灣桃園地方法院檢察署93年度發查字第1644號
    偵查卷第4頁至第11頁，93年度偵字第17274號偵查卷第25頁
    至第28頁，本院99年度易字第238 號刑事卷第44頁至第65頁
    ），此一法律關係明顯為融資性租賃行為之特徵，宜解為類
    似租賃之無名契約，渠等間行為規範應以此為認定依據。另
    外，佐以被告以同台公司負責人兼連帶保證人名義，與告訴
    人和運租車公司於92年6 月26日所簽立之契約內容，告訴人
    和運租車公司乃於同日購入LEXUS牌RX330型車號DD-1715 號
    自用小客車1輛，約定租期為3年，並預先書立期滿後之「95
    年6 月27日」車輛買賣契約書，逕以原租賃保證金60萬元充
    作該車輛之買賣價金，此情亦有渠等間契約為憑（見臺灣桃
    園地方法院檢察署93年度發查字第2737號偵查卷第2頁至第8
    頁，本院99年度易字第238 號刑事卷第29頁至第39頁），則
    告訴人和運租車公司雖與之於92年6 月26日簽訂車輛租賃契
    約，然兼含有期滿買買性質，本質亦為使承租人取得融資，
    基於相同理論亦應解為類似租賃之無名契約，藉以釐清渠等
    間權利義務規範。因此，被告以同台公司負責人兼連帶保證
    人身分，先後與告訴人第一租賃公司、和運租車公司簽訂之
    契約，均應認屬融資性租賃之無名契約，則前開機械設備及
    該車輛之所有權雖由告訴人第一租賃公司、和運租車公司取
    得，然被告所持使用權能並未受影響，仍得繼續占有、管領
    前開機械設備及該車輛。是故，觀之告訴人第一租賃公司於
    93年5月25日所拍攝，同台公司位在桃園縣蘆竹鄉○○路○段
    230巷12之1號廠房照片（見臺灣桃園地方法院檢察署93年度
    發查字第1644號偵查卷第12頁至第13頁），一切可用之機械
    設備均已不見，核與被告所述遭債權人逕自取走抵償債務相
    當，顯非因被告自由意思之處分行為，以致破壞告訴人第一
    租賃公司之所有權行使，當不得徒以此情反認被告有侵占入
    己意圖。縱使，本案即令被告嗣後有將該車輛交給友人甲○
    ○保管，但此既非處分行為，被告仍得以間接占有人身分繼
    續管領該車輛，無礙告訴人和運租車公司基於契約關係得向
    同台公司及被告主張之權利，不論事後該車輛係遭他債權人
    拖走抑或遺失，均非出於被告己身之處分行為，要無可認有
    易持有為所有之情事存在。
  (四)基上，被告雖分別向告訴人第一租賃公司、和運租車公司簽
    訂融資性租賃之無名契約，使告訴人等人立於所有權人地位
    ，而由被告以同台公司負責人兼連帶保證人身分占有、管領
    前開機械設備及該車輛，但前開機械設備至多僅得認係同台
    公司債權人取走，並無可認係出於被告自由意思之處分行為
    所致，另該車輛亦祇得認屬被告委由友人甲○○保管，要非
    處分行為，自不得逕論被告有易持有為所有而侵占入己意圖
    存在，當無以刑法第336條第2項之業務侵占罪嫌相繩。
五、綜上所述，被告乙○○固有以同台公司負責人兼連帶保證人
    身分，與告訴人第一租賃公司、和運租車公司簽訂融資性租
    賃之無名契約，嗣於93年5 月起未按期繳納款項，復於同年
    月19日出國未歸，而前開機械設備及該車輛分經告訴人等人
    找尋未獲情事，然此均無何積極事證可認被告有以所有權人
    身分支配之處分行為，至多僅得認係同安公司債權人未得被
    告之同意私下取走，此情純屬民事糾葛，要無得認被告有意
    圖為自己不法之所有，對於業務上所持有之物侵占入己之行
    為存在，殊難僅憑客觀上前開機械設備及該車輛找尋未獲之
    事實，遽論被告涉犯刑法第336條第2項之業務侵占罪嫌。是
    以，檢察官所引各項事證未達於通常一般之人均不致有所懷
    疑，復查無其他積極證據足證被告確有此一犯行，而得確信
    其有犯罪之程度，容有合理之懷疑存在，自屬不能證明被告
    犯罪。揆諸首揭說明，本案應為被告無罪之諭知。
據上論斷，應依刑事訴訟法第301條第1項，判決如主文。
本案經檢察官施昱廷到庭執行職務。
中    華    民    國    99    年    7     月    29    日
                  刑事第六庭  審判長法  官  錢建榮
                                    法  官  宣玉華
                                    法  官  黃翊哲
以上正本證明與原本無異。
如不服本判決，應於判決送達後10日內向本院提出上訴書狀（應
附繕本），並應敘述具體理由，其未敘述上訴理由者，應於上訴
期間屆滿後20日向本院內補提理由書，上訴於臺灣高等法院。
                                    書記官  蔡紫凌
中    華    民    國    99    年    7     月    29    日

司法院資訊處製作；財團法人民間司法改革基金會備份。
